【裁判字號】    98,判,776
【裁判日期】    980716
【裁判案由】    任用
【裁判全文】
最  高  行  政  法  院  判  決
                                       98年度判字第776號
上  訴  人  甲○○
被 上訴 人  法務部
代  表  人  王清峰
被 上訴 人  銓敘部
代  表  人  乙○○
上列當事人間任用事件，上訴人對於中華民國96年7月12日臺北
高等行政法院95年度訴字第3136號判決，提起上訴，本院判決如
下：
    主  文
上訴駁回。
上訴審訴訟費用由上訴人負擔。
    理  由
一、上訴人原任臺灣高雄地方法院檢察署（下稱高雄地檢署）薦
    任第6至第8職等書記官，茲不服被上訴人法務部因機關修編
    以94年8月22日法令字第0941303041號令將其改派為同地檢
    署薦任第6至第7職等二等書記官；復不服被上訴人銓敘部94
    年12月28日部特一字第0942583265號函就其新職所為審定，
    分別提起復審，均遭復審決定駁回，遂提起本件訴訟。
二、上訴人於原審起訴主張略以：系爭爭點係一等書記官任用案
    ，乃是否具有法院組織法所規定任用資格問題，無關職務調
    整之調任問題；依釋字第25號解釋意旨，上訴人本得信賴法
    院組織法修正後，依固有職務列等薦任第6至第8職等之資格
    ，改派為一等書記官任用，反被降為6至7職等二等書記官，
    原處分已違反信賴保護原則；又依公務人員任用法之規定，
    公務人員任用案並無行政裁量權，能否任用某職務完全視其
    有無資格而定，該法及其施行細則定有明文，並非機關首長
    可得任意任用，原處分已違反依法行政原則及法律優越原則
    ，原決定復予以維持，亦屬有違誠信原則；況同屬參加92年
    薦任書記官考試及格之高雄地檢署同仁蕭琪祥書記官，早經
    改派一等書記官並領取一等書記官之專業加給，而蕭琪祥之
    原職務亦與上訴人同等，原處分已有違反不當聯結禁止及平
    等原則，自非合法；又復審決定違反程序公平原則，增加公
    務人員保障法所未規定給予被上訴人法務部補充答辯之機會
    ，且前後答辯標的不一，前者為派免事件；後者為調任事件
    ，其答辯理由並不充分而有自相矛盾之處，復審決定仍予掩
    飾，且故不予上訴人辯論之機會，對上訴人造成突襲，原決
    定率予維持，難謂適法，爰請依法撤銷復審決定及各原處分
    。
三、被上訴人法務部則略以：按公務人員任用法第2條規定及同
    法第4條規定，機關首長負有機關業務之推動及成敗之責，
    機關首長在合理及必要之範圍內，就公務人員之職務調動，
    本係機關長官之權限。地方法院或其分院檢察署書記官之設
    置係法院組織法第69條規定準用同法第22條有關地方法院書
    記處書記官之規定辦理。94年6月15日修正公布之法院組織
    法第22條，業將地方法院或其分院書記官職稱及職等，由原
    列委任第3職等至第5職等或薦任第6職等至第8職等，改區分
    為置一等書記官，薦任第8職等至第9職等；二等書記官，薦
    任第6職等至第7職等。又依銓敘部94年9月30日部特一字第
    0942537486號書函回復略以，配合法院組織法之修正原職改
    派，得免經甄審程序辦理。惟修正後之法院組織法，一等（
    或二等）書記官定有員額之限制規定，仍須符合所定員額之
    限制。上訴人原任臺灣高雄地方法院檢察署書記官，所占職
    缺為薦任第6職等至第8職等，惟其經銓敘部銓敘審定合格實
    授之官等職等為薦任第6職等，歷至93年考績結果晉敘為6職
    等本俸3級415俸點有案。惟上訴人因涉及司法風紀案件，經
    高雄地檢署檢察官於94年5月25日以93年度偵字第8365號起
    訴書起訴在案，法務部考量上訴人涉案情形及高雄地檢署之
    業務需要，未予改派陞任較其原職列等為高之一等書記官職
    務，而將其改派該署薦任第6職等至第7職等二等書記官，仍
    敘原俸級薦任第6職等本俸3級415俸點，並未影響其官職等
    級權益。又上訴人因上開涉案情事，嚴重損害公務人員聲譽
    ，業經法務部以95年2月20日法令字第0951300699號令核定1
    次記2大過免職在案。所為改派尚須配合各當事人之任用資
    格及品德操守等條件，因所具資格條件不同，為不同等級書
    記官之派代，具合理正當理由，自難謂該改派與平等原則等
    有違等語，資為抗辯。
四、被上訴人銓敘部則略以：查法院組織法第22條第1項原規定
    ：「地方法院設書記處，置．．書記官，委任第3職等至第5
    職等或薦任第6職等至第8職等，．．。」嗣於94年6月15日
    經修正為：「地方法院設書記處，置一等書記官，薦任第8
    職等至第9職等；二等書記官，薦任第6職等至第7職等；三
    等書記官，委任第4職等至第5職等．．」同法第69條並規定
    ：「第22條．．之規定，於地方法院或其分院檢察署．．準
    用之。」復查公務人員任用法第24條規定：「各機關擬任公
    務人員，經依職權規定先派代理，限於實際代理之日起3個
    月內送請銓敘部銓敘審定。．．」同法施行細則第22條第1
    項規定：「各機關．．對於擬任人員之送審．．於本法第24
    條所定期限內填具擬任人員送審書表．．送銓敘部銓敘審定
    。．．」依上開規定，各機關對擬任公務人員，應依職權規
    定先派代理，並於實際代理之日起3個月內，填具擬任人員
    送審書表及相關證件，送本部銓敘審定。是以，地方法院及
    地方法院或其分院檢察署之現職書記官，均經權責機關依修
    正後之法院組織法規定，按其所具資格分別予以改派一等、
    二等、三等書記官，並送經銓敘部銓敘審定在案。本案上訴
    人原任高雄地檢署薦任第6職等至第8職等書記官，嗣法務部
    依前開修正後之法院組織法規定，於94年8月22日以法令字
    第0941303041號令派代上訴人自94年6月17日任高雄地檢署
    薦任第6職等至第7職等司法行政職系二等書記官職務，銓敘
    部據以依前開公務人員任用法規定，於94年12月28日以部特
    一字第0942583265號函予以銓敘審定，於法並無不合等語，
    資為抗辯。
五、原審斟酌全辯論意旨及調查證據結果，略以：。(一)、依公務
    人員任用法第24條及同法施行細則第22條第1項規定，各機
    關對擬任公務人員，應依職權規定先派代理，並於實際代理
    之日起3個月內，填具擬任人員送審書表及相關證件，送銓
    敘部銓敘審定。是地方法院及地方法院或其分院檢察署之現
    職書記官，均經權責機關依修正後之法院組織法規定，按其
    所具資格分別予以改派一等、二等、三等書記官，並送經銓
    敘部銓敘審定。(二)、又參照首揭公務人員任用法第2條及第4
    條之規定，機關首長負有機關業務之推動及成敗之責，機關
    首長在合理及必要之範圍內，就公務人員之職務調動，本係
    機關長官之權限。至是否適任某項特定職務，主管長官應依
    業務需要，就所屬公務人員個人之工作表現、品行操守、學
    識能力等各方面，本公平客觀之原則考核評量，類此職務調
    整之考核評量工作，富高度屬人性，除其具有法定程序上之
    瑕疵、對事實認定有違誤、未遵守一般公認價值判斷之標準
    、有與事件無關之考慮牽涉在內及有違反平等原則等情事外
    ，主管長官對部屬所為職務調整之判斷，理應尊重。原列薦
    任第6職等至第8職等書記官，得否一律改派為一等書記官（
    薦任第8職等至第9職等）之疑義乙節，經被上訴人銓敘部以
    94年9月30日部特一字第0942537486號書復函略以，配合法
    院組織法之修正原職改派，得免經甄審程序辦理。惟修正後
    之法院組織法，一等（或二等）書記官定有員額之限制規定
    ，仍須符合所定員額之限制。該復函乃銓敘部就其業務職掌
    事項，本其機關權責所為解釋，與法律規定意旨無違，自得
    適用之。從而，是否核派一等書記官職務為機關首長權責，
    並非具有該職務之任用資格者即當然改派，仍須由機關考量
    業務需要及員額限制，依規定辦理。上訴人主張伊信賴修法
    後依固有職務列等薦任第6至第8職等之資格，改派為一等書
    記官任用，反被降為6至7職等二等書記官，原處分已違反信
    賴保護；又公務人員任用案並無行政裁量權，能否任用某職
    務完全視其有無資格而定，並非機關首長可得任意任用，原
    處分已違反依法行政原則及法律優越原則，原決定復予以維
    持，亦屬有違誠信原則云云，容非可採。(三)、上訴人原任高
    雄地檢署書記官，所占職缺為薦任第6職等至第8職等，惟其
    經銓敘部銓敘審定合格實授之官等職等為薦任第6職等，歷
    至93年考績結果晉敘為6職等本俸3級415俸點有案；惟上訴
    人因涉及司法風紀案件，經高雄地檢署檢察官提起公訴在案
    ，有高雄地檢署94年5月25日93年度偵字第8365號起訴書附
    法務部原處分卷可稽；是被上訴人法務部考量上訴人涉案情
    形及高雄地檢署之業務需要，未予改派陞任較其原職列等為
    高之一等書記官職務，而將其改派該署薦任第6職等至第7職
    等二等書記官，仍敘原俸級薦任第6職等本俸3級415俸點，
    核無不合。上訴人主張原處分已違反不當聯結禁止原則云云
    ，尚難採據。(四)、查被上訴人法務部為應上揭法院組織法之
    修正，就各法院檢察署書記官進行改派，所為改派尚須配合
    各當事人之任用資格及品德操守等條件，因所具資格條件不
    同，為不同等級書記官之派代，具合理正當理由，尚難謂該
    改派與平等原則等有違。至上訴人主張被上訴人法務部於復
    審程序為補充答辯，載敘之案由與之前答辯內容不一致云云
    ；核尚難執此謂復審決定程序違法而致影響其實質之判斷。
    被上訴人法務部因機關修編以94年8月22日法令字第0941303
    041號令將上訴人改派為同地檢署薦任第6至第7職等二等書
    記官；被上訴人銓敘部以94年12月28日部特一字第09425832
    65號函就上訴人之新職所為審定，並無違誤，復審決定均予
    以維持，亦無不合等語。因將復審決定及原處分均予維持，
    駁回上訴人之訴。
六、本院經核原判決於法尚無違誤。上訴意旨仍執前詞並主張略
    以：(一)、被上訴人法務部原處分，記載異動類別：機關修編
    ，民國94年6月17日生效，將上訴人之「薦任第6職等至第8
    職等」既得權益，溯及既往予以剝奪，違反法律不溯及既往
    原則，並已生有損害，上訴人此項爭點，原判決所未判斷自
    有理由不備之違法。(二)、上訴人之職務列等第6職等至第8職
    等，乃依修正前法院組織法之規定，由銓敘部據以銓敘審定
    ，其係依法律及公務人員任用時所具之資格為斷，否則銓敘
    部亦無可能銓敘審定並實授之可言，而法院組織法於94年6
    月17日修正公布施行後，已提高書記官之職等，依公務人員
    任用法第6條第5項但書之規定，仍依組織法律之規定，本此
    ，方可證之法務部並無裁量權，而僅得依法執行，經查法院
    組織法並未有施行細則之授權規定，原判決未予詳究，徒謂
    機關首長有人事裁量權，漠視既有法律規定之精神，無異宣
    示裁量權可廣泛運用、可凌駕法律之規定，不當擴大行政權
    獨大。原判決所持理由已有未洽，有違法律保留原則之違法
    。(三)、本件訴訟標的係應辦理動態登記而非擬任、初任、回
    任、再任事件。上訴人並非初任、回任、再任及擬任人員，
    且所具薦任第6職等本俸3級，乃依俸給法得以領取基本給與
    職務加給之標準及依據，公務人員俸給法第2條、第5條、第
    7條、第11條分別定有明文，與任用資格無關，此參以上訴
    人所呈之法務部93年2月20日法令字0000000000號派免令，
    至今已擔任薦任書記官多年，即可證之。而職務列等本與本
    俸之官等職等，性質不同，參照職等標準、職務說明書方可
    明之。原判決援引公務人員任用法第24條及同法施行細則第
    22條第l項規定，明顯與系爭原處分係因機關修編牴觸，其
    適用法規，即有未當。又公務人員任用法第2條及第4條並未
    有「機關首長負有機關業務之推動及成敗之責」之文義，原
    判決已逾越文義解釋範圍，難謂無訴外裁判之違法。(四)、原
    判決未本諸平等原則之內涵，依職權調查證據妥為認定系爭
    處分，究係如何不違反依法行政原則、法律優越原則、及信
    賴保護原則、誠信原則、不當聯結禁止原則、平等原則之理
    由，以及如何具有正當理由，得為合理差別待遇之依據，一
    一論述，自有理由不備之違法。(五)、基於執法的平等，行政
    機關本無選擇裁量之自由，而只能依法執行，始符立法目的
    。而原判決就上訴人準備程序所提，參考法院組織法修正之
    立法理由，未予以斟酌，率以原處分未予將上訴人改派一等
    書記官，並不違反平等原則，亦有未依職權調查證據及判決
    不載理由之違誤，況且本案係通案陞遷而非個案陞遷，行政
    機關並無裁量權。(六)、參考銓敘部93年5月26日部銓四字第
    0932370020號（上訴狀誤載為第0000000號）函，原判決亦
    同時援引銓敘部94年9月30日部特一字第932537486號書函。
    然就其函文意義似與銓敘部前開93年5月26日部銓四字第093
    2370020號書函所釋相同，二者有相同之法理上理由，均以
    原職務改派高一職等職務之人員，係由於現任職務調整，皆
    屬依法令規定所為，且註銷原職務改置較高職務，並無職務
    出缺，及免經甄審，故依該二函之意旨，各機關應將符合資
    格者，依既有職務列等直接改派較高職等之一等書記官，要
    無疑義。原判決引據該函卻仍謂是否核派一等書記官為機關
    首長職權，互核其論述理由，顯有矛盾等語。然查公務人員
    任用法第2條規定：「公務人員之任用，應本專才、專業、
    適才、適所之旨，初任與升調並重，為人與事之適切配合。
    」；同法第4條規定：「各機關任用公務人員時，應注意其
    品德及對國家之忠誠，其學識、才能、經驗、體格，應與擬
    任職務之種類職責相當。」第24條規定：「各機關擬任公務
    人員，經依職權規定先派代理，限於實際代理之日起3個月
    內送請銓敘部銓敘審定。」同法施行細則第22條第1項規定
    ：「各機關對於擬任人員之送審於本法第24條所定期限內填
    具擬任人員送審書表送銓敘部銓敘審定。」、同條第3項規
    定：「經銓敘審定合格之現任各官等人員，調任同官等職務
    ，應依送審程序，送銓敘部辦理動態登記。如係調任不同職
    等者，並應檢附有關證件。」又法院組織法第22條第1項原
    規定：「地方法院設書記處，置書記官，委任第3職等至第5
    職等或薦任第6職等至第8職等。」嗣於94年6月15日經修正
    為：「地方法院設書記處，置一等書記官，薦任第8職等至
    第9職等；二等書記官，薦任第6職等至第7職等；三等書記
    官，委任第4職等至第5職等。」同法第69條並規定：「第22
    條之規定，於地方法院或其分院檢察署準用之。」依上開規
    定，各機關對擬任公務人員，應依職權規定先派代理，並於
    實際代理之日起3個月內，填具擬任人員送審書表及相關證
    件，送被上訴人銓敘部銓敘審定；已銓敘審定合格之現職人
    員之調任，亦應依送審程序辦理。是以，地方法院、地方法
    院檢察署及其分院檢察署之現職書記官，均應經權責機關依
    修正後之法院組織法規定，按其所具資格分別予以改派一等
    、二等、三等書記官，並送經被上訴人銓敘部銓敘審定。本
    件上訴人既經權責機關被上訴人法務部依前開修正後之法院
    組織法規定，於94年8月22日以法令字第0941303041號令派
    代上訴人自94年6月17日任高雄地檢署薦任第六職等至第七
    職等司法行政職系二等書記官職務，被上訴人銓敘部據以94
    年12月28日部特一字第0942583265號函予以銓敘審定，於法
    並無不合。次查公務人員任用法第6條第5項規定：「各機關
    組織法律原定各職務之官等、職等與中華民國85年1月考試
    院平衡中央與地方薦任第八職等以下公務人員職務列等通案
    修正之職務列等表不一致時，暫先適用該職務列等表之規定
    。但各機關組織法律於本條文修正施行後制定或修正者，仍
    依組織法律之規定。」係基於任用法授權考試院訂定之「職
    務列等表」，其位階低於總統公布之組織法律，為使中央機
    關組織法律所定之官等、職等能暫優先適用通盤檢討修正後
    之職務列等表規定，爰增訂如上規定，此乃基於法律優位原
    則，並無涉機關首長行政裁量權，且上開規定亦未涉及機關
    組織法律所定職稱之修正。上訴人據以主張法院組織法修正
    施行後，已提高書記官之職等，依公務人員任用法第6條第5
    項但書規定，仍依組織法律之規定，被上訴人法務部對於書
    記官改置為一、二、三等書記官職稱後，有關現職人員職務
    之改派並無裁量權乙節，尚無可採。再查公務人員之任用，
    包括初任、調任、再任、轉任等情形，而依前開公務人員任
    用法第24條及同法施行細則第22條規定，均須先由權責機關
    依組織職權核派職務後，被上訴人銓敘部始依據權責機關所
    派代職務審定擬任人員擬任職務之資格及其所應核敘官等職
    等及俸級。本件上訴人原任高雄地檢署薦任第六職等至第八
    職等書記官職務之設置法源依據，業依法院組織法修正刪除
    ，茲經權責機關被上訴人法務部依修正後之法院組織法先行
    派代上訴人任該署薦任第六職等至第七職等二等書記官職務
    ，茲上訴人前經被上訴人銓敘部銓敘審定薦任第六職等合格
    實授有案，其改派後之新職與原職屬同官等之職務，被上訴
    人銓敘部據以辦理上訴人修編後改派新職之動態登記，仍屬
    任用事件範疇，被上訴人銓敘部並據以銓敘審定，於法並無
    不合。上訴人訴稱本件訴訟標的係應辦理動態登記而非擬任
    、初任、回任、再任事件等情，亦無可取。末查被上訴人銓
    敘部94年9月30日部特一字第0942537468號書函，係法院組
    織法修正施行後有關人事作業銓審，被上訴人銓敘部就被上
    訴人法務部所提對於薦任書記官、通譯職務列等修正後，以
    原缺改派時，得免經甄審程序，並將上開人員均改派為一等
    書記官（通譯）之建議，所為函復被上訴人法務部之書函。
    該函意旨略以：依被上訴人銓敘部93年5月26日部銓四字第0
    932370020號書函規定，機關因配合各機關職稱及官等職等
    員額配置準則之規定，修正組織編制調整部分職務，如有較
    低職務調整改置高一職務時，配合以原職務改派高一職務之
    人員，以其係依法令規定所為，且註銷原職務改置較高職務
    ，並無職務出缺，可不受任現職滿1年之限制，並免經甄審
    改派。是以，所提建議，如係配合法院組織法之修正原職改
    派，自得依上開函釋規定辦理，惟仍須符合組織法所定上開
    職務員額之限制。故機關因配合各機關職稱及官等職等員額
    配置準則之規定，修正組織編制調整部分職務，如有較低職
    務調整改置高一職務時，配合以原職務改派高一職務之人員
    ，以其係依法令規定所為，且註銷原職務改置較高職務，並
    無職務出缺，可不受任現職滿1年之限制，並免經甄審改派
    。惟仍須符合組織法所定職務員額之限制甚明。是上訴人主
    張依被上訴人銓敘部93年5月26日部銓四字第0932370020號
    及94年9月30日部特一字第0942537468號書函之意旨，各機
    關應將符合資格者，依既有職務列等直接改派較高職等之一
    等書記官部分，容有誤解。綜上所述，被上訴人法務部因機
    關修編以94年8月22日法令字第0941303041號令將上訴人改
    派為同地檢署薦任第6至第7職等二等書記官；被上訴人銓敘
    部以94年12月28日部特一字第0942583265號函就上訴人之新
    職所為審定，並無違誤，復審決定均予以維持，亦無不合；
    上訴人訴請撤銷，並請求判命被上訴人法務部應作成改派上
    訴人為一等書記官，職務列等為薦任第8職等到第9職等之行
    政處分；被上訴人銓敘部應作成上開職等動態登記之行政處
    分，均為無理由，原判決予以駁回，揆諸前開規定與說明，
    尚無判決不適用法規或適用不當之違法；亦難謂有判決不備
    理由之違法，縱原審雖有未於判決中加以論斷者，惟尚不影
    響於判決之結果，與所謂判決不備理由之違法情形不相當。
    至於上訴人其餘訴稱各節，乃上訴人以其對法律上見解之歧
    異，就原審取捨證據、認定事實之職權行使，指摘其為不當
    ，均無可採。上訴意旨指摘原判決違誤，求予廢棄，難認有
    理由，應予駁回。
七、據上論結，本件上訴為無理由。依行政訴訟法第255條第1項
    、第98條第1項前段，判決如主文。
中    華    民    國    98    年    7     月    16    日
                    最高行政法院第六庭
                        審判長法官  吳  明  鴻
                              法官  黃  淑  玲
                              法官  林  茂  權
                              法官  侯  東  昇
                              法官  黃  秋  鴻
以  上  正  本  證  明  與  原  本  無  異
中    華    民    國    98    年    7     月    17    日
                              書記官  王  福  瀛


司法院資訊處製作；財團法人民間司法改革基金會備份。
